【裁判字號】    97,台上,4281
【裁判日期】    970904
【裁判案由】    貪污
【裁判全文】
最高法院刑事判決            九十七年度台上字第四二八一號
上  訴  人  甲○○
上列上訴人因貪污案件，不服台灣高等法院台南分院中華民國九
十七年六月十一日第二審更審判決（九十七年度重上更(三)字第八
０號，起訴案號：台灣雲林地方法院檢察署九十一年度偵字第九
０九、四七六八號），提起上訴，本院判決如下：
    主  文
上訴駁回。
    理  由
按刑事訴訟法第三百七十七條規定，上訴於第三審法院，非以判
決違背法令為理由，不得為之。是提起第三審上訴，應以原判決
違背法令為理由，係屬法定要件。如果上訴理由書狀並未依據卷
內訴訟資料，具體指摘原判決不適用何種法則或如何適用不當，
或所指摘原判決違法情事，顯與法律規定得為第三審上訴理由之
違法情形，不相適合時，均應認其上訴為違背法律上之程式，予
以駁回。本件上訴人甲○○上訴意旨略稱：(一)、本件檢察官起訴
上訴人犯刑法第三百二十條第一項之竊盜罪，第一審論以貪污治
罪條例第四條第一項第一款之公務員竊取公有財物罪，原判決變
更起訴法條改依貪污治罪條例第六條第一項第五款之公務員圖利
罪論處罪刑，惟原審並未依刑事訴訟法第九十五條第一項規定，
告知變更之罪名，而為突襲性裁判，自屬違法。(二)、原判決宣示
之主文為「公務員對於非主管事務，明知違背法令，利用職權機
會及身分圖自己及其他私人不法利益，因而獲得利益。」，惟事
實欄記載「甲○○……加入許敏哲及蔡博超竊盜國有土方之行列
」等情，卻係貪污治罪條例第四條第一項第二款之竊取公有財物
罪之犯罪事實，有判決理由矛盾之違法。(三)、上訴人之原審選任
辯護人於民國九十七年三月二十四日原審準備程序期日當庭所呈
之刑事準備書狀已表示除葉水源、謝浚瑋、黃銘富、陳明松及賴
星旭之法務部調查局嘉義市調查站（下稱嘉義市調查站）調查筆
錄外，其餘均同意作為證據。惟原判決理由欄甲、竟謂上訴人對
於證人葉水源、謝浚瑋、陳明松、賴星旭、黃銘富等人於嘉義市
調查站之供述之證據能力，於原審審判程序中，均沒有意見，迄
言詞辯論終結前，亦未聲明異議云云，已有未合。且原判決又援
引上述葉水源、謝浚瑋、賴星旭之嘉義市調查站之供詞，資為不
利上訴人之認定，亦有違誤。(四)、原判決僅以每車次載重量及購
土費之每台車費用計算上訴人之不法利得金額，並未計算運送成
本，尚有未當。原審未釐清運送成本，即遽行判決，有調查未盡
之違法。(五)、同案被告蔡博超、許敏哲、陳文宗已證明本件係為
趕工程進度，先自外購得合法來源土方使用，俟工程完工結算後
之剩餘土方出售，並無原審所審認意圖為自己不法所有竊取系爭
「第二高速公路後續計畫雲林嘉義段第Ｃ三四五標古坑大林段及
古坑收費站、休息站系統交流道及梅山交流道工程（下稱Ｃ三四
五標）土方之事實，又系爭Ｃ三四五標工程土方設計係採區內平
衡理念，即不需自區外購土，亦無需土方運棄，土方數量龐大（
約三百二十四萬方），惟施工後結算，剩餘土方約八．九萬方（
約總量之百分之二．七五），且該次多餘土方大部分依交通部台
灣區國道新建工程局（下稱國工局）指示提供公路總局東西向快
速道路工程之Ｅ五０八標（下稱Ｅ五０八標）及本路段鄰標（Ｃ
三四四二標）使用，最後之極少數則亦依指示堆置於系爭工程之
畸零地等事實，有中興工程顧問有限公司（下稱中興公司）九十
二年三月二十一日（九十二）路航字第０三０七五號函及國工局
九十四年五月十八日國工局處四字第０九四０００八二五六號函
附卷可稽，是既無土方失竊，則豈有本件竊盜犯行？縱如許敏哲
、蔡博超係先購買未經核可之取土區供應土方填築工程，待完工
結算有剩餘土方時，方再出售還本，無非上述國工局函示屬民事
違約問題，仍無意圖為自己不法所有之主觀不法犯意，而與刑法
竊盜罪之構成要件有間，要難以該罪論處罪刑。(六)、系爭工程之
貨車載運土方在工程區往返，在客觀上並無違法狀態，除發包、
設計監造及承包單位高層外，餘外界包括警方無法得知有各工程
區內土方不得外運或販售之約定，則豈生取締非法之事？而上訴
人乃因見貨車在工程區傾倒土方係在夜間，故趨前盤問，非以有
竊取土方嫌疑而予查緝。是縱令嗣與承包單位人員即同案共同被
告認識為友，且在電話中言之有關土方載運之事，除非來自同案
共同被告之告知，否則即非必然知悉上開工程約定或是否有竊取
土方情事；又上訴人未參與系爭國有土地之採運，與許敏哲、蔡
博超間之飲宴酬酢，乃出諸朋友之誼，且互有往返等事實，業據
蔡博超、許敏哲、陳文宗供述在卷，且互核相符。又雖有上訴人
與許敏哲電話通話聲稱有花費新台幣（下同）三萬元宴請蔡博超
等內容，惟是否確有其事，或其間夾有誇大之詞，均無證據足資
證明。況縱令係喝花酒，尚難徒憑基於朋友之誼，相互宴請之事
實，遽斷彼此間必有不法之勾結。至於通訊監察譯文雖有許敏哲
、蔡博超、謝浚瑋與上訴人有關載運土方方面之對話，此實乃緣
於謝浚瑋、謝清裕係透過上訴人介紹至祥龍營造有限公司（下稱
祥龍公司）運土，祥龍公司方面有需與謝清裕、謝浚瑋共同溝通
者，雙方為顧及情面，祥龍公司人員有時會與上訴人聊及並託上
訴人轉達予對方；或有時因謝清裕、謝浚瑋及上訴人介紹承攬祥
龍公司運土事宜，為免因謝清裕、謝浚瑋工作不力妨及祥龍公司
，過意不去，上訴人亦會主動向謝清裕、謝浚瑋瞭解工作情形。
對土方採運或販賣之實質內容是否涉及不法，上訴人毫不知情，
原判決徒憑前後連貫不一致，復語意不明之通訊監察譯文穿鑿附
會，認上訴人與蔡博超、許敏哲、陳文宗三人間有盜賣系爭土方
之犯意聯絡與行為分擔。再倘上訴人與同案被告有共同竊取土方
牟取不法利益之事實，彼此間理應言及利益分霑，惟本件通訊監
察自九十年四月十三日迄同年六月七日，長達近二個月，高達一
百十通電話，非惟皆未聞上訴人與同案被告間有隻字片語談及利
益分配之情，且許敏哲在第二十一通通話，亦稱係屬「內運」，
無盜土情事，當時之通訊監察既尚未經上訴人及同案被告發覺，
自屬可信，則益徵上訴人實不知有關土方運輸或買賣是否涉及不
法情事。至第九十九通通訊所言之支票，確為上訴人所借用，而
非原審所審認之上訴人收受販售土方所得。遍查全案卷證資料，
並無證據證明上訴人犯罪，原判決徒以前後連貫不一且語意不明
之電話通話內容，推測上訴人犯圖利罪，顯屬違法等語。
惟查證據之取捨、證據證明力之判斷，以及事實有無之認定，屬
事實審法院之職權，苟其取捨、判斷與認定，並不違背論理法則
及經驗法則，即不容任意指為違法，而執為適法之第三審上訴理
由。本件原審認定上訴人有原判決所載公務員對於非主管事務，
明知違背法令，利用職權機會及身分圖自己及其他私人不法利益
之犯行，係以上訴人供承本案事發之九十年二、三月間其擔任雲
林縣警察局斗六分局刑事組偵查員，曾於九十年二月七日至祥龍
公司承包之Ｃ三四五標工程區內沒收土尾單二十七張，並要求停
止運輸土方之事實。惟矢口否認有何犯行，辯稱：謝清裕、謝浚
瑋因要購買土方，伊僅單純介紹他們向祥龍公司購買土方及承運
土方，不知Ｃ三四五標土方不得外運、販售云云。然祥龍公司向
榮民工程股份有限公司承攬Ｃ三四五標工程，主要負責施作項目
為土方近運、路幅開挖及路堤填築等工作，該工程係採「區內平
衡」設計，工程開挖之土方只能用於該標區，不得外運其他工區
。該工程發包單位為國工局Ｃ三四五標之土方由國工局管理，設
計監造單位為中興公司。該工程施工期間，祥龍公司亦在附近向
大陸工程股份有限公司承攬Ｅ五０八標工程，該工程須自費購土
等情，為祥龍公司之許敏哲、蔡博超、陳文宗（分別為該公司之
總經理、副總經理及工地主任）所是認，且有扣案之「Ａ之二招
標投標及契約文件」等可證。許敏哲等人將Ｃ三四五標之土方盜
賣予不知情之葉水源、蕭文芳二萬五千五百立方公尺（約一千五
百車，每台車十七立方公尺，每台車四百元）；盜賣予不知情之
謝清裕、謝浚瑋共二萬八千三百二十二立方公尺（每車次四百五
十元，十七立方公尺，共一千六百六十六車次），謝清裕、謝浚
瑋係經上訴人之介紹，向許敏哲買上述土方等情，已據許敏哲、
葉水源、蕭文芳、謝清裕、謝浚瑋供述無訛，並有許敏哲、蔡博
超、陳文宗、陶大圭、謝浚瑋等人間之電話通聯譯文等在卷可稽
。上訴人與許敏哲、蔡博超、陳文宗等人除盜賣上述土方外，並
委由不知情之賴星旭、謝清裕之車隊，將Ｃ三四五標之土方盜取
運送至Ｅ五０八標工區內，共二萬五千三百六十立方公尺等情，
亦經許敏哲、謝清裕、賴星旭供明在卷。上訴人既於九十年二月
七日沒收祥龍公司運土之土尾簽單，其後又與許敏哲等人密切交
往，則其應知悉Ｃ三四五標之土方不得外運、出售，乃其猶介紹
謝清裕、謝浚瑋向祥龍公司購買Ｃ三四五標區內之土方，並參與
載運土方之中間聯絡工作，及親自處理土方證明，處理謝清裕、
謝浚瑋二人間買賣合夥糾紛，事後又收取謝清裕、謝浚瑋購買系
爭土方之貨款支票（面額五十八萬零八百元），足見上訴人就系
爭土方之外運、出售，與許敏哲、蔡博超、陳文宗間有犯意聯絡
及行為分擔。上訴人既為公務員，雖無經營管理Ｃ三四五標土方
之職權，卻有查緝Ｃ三四五標土方外運販售之職權，其竟對於非
主管事務，明知違背法令，利用此權力及查辦祥龍公司土方外運
販售之機會，為圖自己及許敏哲等人之私人不法利益，不加以取
締，並進而參與其事，自係利用其刑事偵查員之職務上權力、機
會為之，顯係貪污行為。上訴人係於九十年三月間參與本件犯行
，其加入犯罪後，共同竊取供販售及外運供祥龍公司使用之土方
共約四０五一車次，圖利金額共約一、七０三、七００元等事證
，予以綜合判斷，認上訴人犯行，足堪認定。並以核上訴人所為
，係犯貪污治罪條例第六條第一項第五款之公務員圖利罪，於法
定刑內量處其刑。並指駁說明上訴人否認犯罪，所辯何以為卸責
飾詞，為不足採；上訴人及其辯護人所稱：Ｃ三四五標之工程區
非其刑責區，Ｅ五０八標工程區僅小部分在其責任管轄區，上訴
人縱有犯罪，亦與其職務上權力、機會無關云云，何以與內政部
警政署函頒之「警察勤務規範」之規定不符，為無可取；許敏哲
、蔡博超於法院審理中所辯：祥龍公司自精忠國宅斗六梅林之咬
狗段等地購得要填築Ｅ五０八標工程之土方，因下雨含水量過高
，不能填，須翻曬，乃先夯實在Ｃ三四五標工地內，造成Ｃ三四
五標土方過剩，該過剩土方伊等有權出售，無不法所有意圖云云
，因與之前許敏哲所述不符，與陳文宗之供詞亦不一致，與精忠
一村之進土量與經檢驗數量亦不相符，所辯為不足採；許敏哲另
辯稱：Ｃ三四五標預定九十年十月通車，趕工時又遇下雨，必須
把已填築在Ｃ三四五標之土清除翻曬，就把Ｃ三四五標泥濘之土
料拿到Ｅ五０八標土地內翻曬，曬乾後再運回Ｃ三四五標內云云
，惟Ｃ三四五標有多處可供翻曬土方之處所，不須違背不得外運
之規定，且捨近求遠運至東西向快速公路之Ｅ五０八標土地內翻
曬，況賴星旭已證稱自Ｃ三四五標工地內外運之土方，已夯實在
Ｅ五０八標工區內，又何來翻曬、回運？故此辯解亦不可取；又
許敏哲等人於法院審理中雖辯稱：依中興公司及國工局函所載，
Ｃ三四五標之工程餘土，已達「區域平衡」，並無因設計錯誤致
有十餘萬立方公尺之工程餘土，足見無盜賣土方之事云云。然上
開函件所載，係在工程結算時，始計算有十八萬立方公尺之剩餘
土方，且達標內土方區內平衡，而許敏哲等人竊取土方出售、外
運，係在工程施作期間之結算之前，故尚難以上開函件認本件並
無竊取土方之事實等由。已詳其所憑證據及認定之理由，所為
論斷，均有卷存證據資料在卷可資覆按。上訴意旨雖指摘原判決
違法，惟查原審審判期日審判長有告知上訴人涉犯公務員圖利罪
名，請上訴人答辯，上訴人及其辯護人均稱上訴人無圖利犯行（
載於原審卷第二一八、二五四頁），上訴意旨謂原審未告知此變
更之罪名云云，尚有誤會，並非依據卷內資料執為指摘之合法上
訴理由。原判決事實欄已記載上訴人利用刑事組偵查員之職權機
會，共同竊取非其掌管之國有土方圖利之公務員圖利犯罪構成要
件事實，原判決理由欄四並已說明上訴人之行為，不成立公務員
竊取公有財物之理由。上訴意旨依憑己見謂原判決事實欄所載為
公務員竊取公有財物之犯罪事實，與論罪之公務員圖利犯罪構成
要件不符，有判決理由矛盾之違法云云，亦屬誤會。原判決係引
用葉水源、謝浚瑋、謝清裕於嘉義市調查站調查、葉水源於偵查
中、謝清裕於第一審之供述，及其彼此間之通話監聽譯文等證據
，認葉水源等人向許敏哲等人購買土方、運費、挖土機費用均由
葉水源等人自行負擔，此亦為許敏哲供承之事實，故捨棄葉水源
於嘉義市調查站之供詞，仍可依其他證據認定此事實，於判決本
旨不生影響；又原判決係引用賴星旭、許敏哲於嘉義市調查站之
供述及許敏哲與陳文宗之電話監聽譯文，認許敏哲等人係利用不
知情之賴星旭之車隊盜取Ｃ三四五標土方二萬五千立方公尺。故
捨棄賴星旭於嘉義市調查站之供詞，仍可為同一事實之認定，於
判決本旨亦無影響；則原判決理由欄謂上訴人對葉水源、謝浚瑋
、賴星旭於嘉義市調查站陳述之證據能力，於原審審判程序中，
均表示無意見，固與卷內上訴人之辯護人於九十七年三月二十四
日庭呈之準備書狀所載，就上開證人之調查筆錄表示係傳聞證據
，無證據能力等語不符，原判決又以之為認定事實之依據，惟捨
棄上述證人之證言，既於判決本旨無何影響，尚難執此為適法之
上訴理由。至於其他上訴意旨均係就原審已調查及依憑證據所為
採證、認事職權之合法行使，以及原判決已有論列說明之事項，
依憑己見任意指摘為違法，並重為事實之爭執，否認犯罪，殊與
法律規定得為第三審上訴理由之違法情形不相適合。衡以前開說
明，其上訴為違背法律上之程式，應予駁回。
據上論結，應依刑事訴訟法第三百九十五條前段，判決如主文。
中    華    民    國  九十七  年    九    月    四    日
                      最高法院刑事第五庭
                          審判長法官  陳  正  庸
                                法官  賴  忠  星
                                法官  林  秀  夫
                                法官  宋      祺
                                法官  陳  祐  治
      本件正本證明與原本無異
                                      書  記  官
中    華    民    國  九十七  年    九    月    十    日
                                                    Ｍ


司法院資訊處製作；財團法人民間司法改革基金會備份。
